最高法院刑事判決　　　　　　　　　　　　　　　　八十六年度台上字第九五二號
　　上訴人　乙○○
　　　　　　甲○○
右上訴人等因貪污等罪案件，不服台灣高等法院中華民國八十五年五月三十一日第二
審更審判決（八十五年度重上更(五)字第三五號，起訴案號：前台灣台北地方法院板橋
分院檢察署七十八年度偵字第九九九、九六一三號），提起上訴，本院判決如左：
    主  文
原判決撤銷，發回台灣高等法院。
    理  由
本件原判決認定上訴人乙○○原係台北縣警察局永和分局中正橋派出所警員，為依據
法令從事調查職務之人員。民國七十七年六月初，得知其轄區內永和市○○路二三五
之二號一樓雅士美遊樂場即將開業，擺有賭博性之電動玩具。乃透過知情之上訴人甲
○○，轉告該遊樂場之合夥人張秀美（已判決確定），須以金錢打通關節，以免查禁
。張秀美與該遊樂場負責人林永欽（已判決確定）謀議後，推由張秀美於七十七年六
月十五日下午一時，帶新台幣（下同）五萬元赴甲○○住處，送交甲○○。一週後
，由甲○○邀約張秀美、乙○○至其住處，當張秀美之面，將該款交付乙○○收受。
該遊樂場乃於七十七年六月二十三日順利開張，擺設賭博性電動玩具與不特定之人賭
博財物，乙○○即不往取締而違背其職務，至七十七年七月二十四日，為該派出所主
管率員前往臨檢查獲移送偵辦。林永欽又與張秀美邀李玉振（已判決確定）加入合夥
，並於七十七年八月十一日更名為百里商遊樂場，負責人改為李玉振，仍擺放賭博性
電動玩具，又為乙○○發覺。乙○○又基於概括之犯意，透過甲○○，向林永欽、張
秀美索賄五萬元。林永欽、張秀美徵得李玉振同意，由林永欽、張秀美於七十七年九
月二十三日晚上六、七時許，帶五萬元赴甲○○住處，當甲○○之面，將款交付乙
○○收受。乙○○亦不予取締而違背其職務。又該遊樂場於七十七年十月十四、五日
被不良少年騷擾，經該派出所警員張居乾處理後，獲賠五萬一千元。事後乙○○獲悉
，意圖為自己不法所有，利用其為警勤區警員身分，再透過知情之甲○○向林永欽、
張秀美佯稱伊破案有功，應送款酬謝，使林永欽、張秀美、李玉振三人陷於錯誤，推
由張秀美於七十七年十月十九日帶二萬五千元至該派出所，交由不知情之張居乾轉
交乙○○等情。因而撤銷第一審關於上訴人等部分之判決，改判論處乙○○共同連續
依據法令從事調查職務之人員，對於違背職務之行為收受賄賂；及共同依據法令從事
公務之人員，利用職務上之機會詐取財物罪刑。另論處甲○○共同連續與依據法令從
事調查職務之人員，對於違背職務之行為收受賄賂；及共同與依據法令從事公務之人
員，利用職務上之機會詐取財物罪刑，固非無見。惟查：(一)按告發人之陳述前後不符
或相互間有所歧異時，究以何者為可採，法院固得本其自由心證予以斟酌取捨。惟其
取捨之依據與得心證之理由，則應於理由內記載明白，否則即為理由不備。原判決以
自首兼告發人林永欽、李玉振（按已死亡）、張秀美所供為論處上訴人等犯罪之主要
憑據。惟該告發人等彼此及各自在警訊、偵查或審理中所供關於行賄金額、地點、經
過、在場人等之陳述，諸多歧異，難謂無瑕疵，其供述相互歧異之原因何在？究竟何
者為可採，亟待究明。雖林永欽、張秀美於發回前更三審中分別供稱：「因張秀美和
甲○○是好友，受到壓力，甲○○沒有講出，後來是甲○○去警局投案，檢察官再起
訴她，被起訴後，我才講出真實原因，所以後來講的才對」；「今天講的實在，且受
到壓力，我每天吃安眠藥，人迷糊，今天開庭沒吃，今天所講實在」各等語。但彼等
所供遭受壓力，是否實在？所受壓力來自何方？所憑之依據為何？原審均未深入調查
。況張秀美於更四審中所供：「我以前均係在清醒後才說的，不會亂說話」，與其於
更三審中所供每天吃安眠藥，人迷糊等情不符。且林永欽於警訊中雖未提及甲○○部
分，然於偵查中甲○○尚未被起訴前，即咬緊甲○○與其夫邱賜能，已無袒護甲○○
之意，而甲○○亦非自行投案，與林永欽上開所供似有出入，實情如何亦待釐清，凡
此，本院前發回時已多次指明，原審就上開各情，仍未詳查究明，仍以彼等在更三審
中所供認定上訴人等犯罪，致原有瑕疵依然存在。(二)原判決以李玉振於警訊中供述：
「乙○○前後向本店索取金錢，均由林永欽、張秀美告訴我，我為繼續維持本店之經
營我都同意，林永欽給乙○○之金錢、時間、金錢多少我都知道」。又在偵查中供稱
：「他們（林永欽、張秀美）有跟我講要送錢給管區（乙○○），我說該花的還是要
花等情而認定上訴人等有索賄情事，惟李玉振於警訊中另稱：「至於如何交錢給乙○
○我不知情」；「至於如何交錢、地點、錢之式樣包裝我不知情，皆由林永欽、張秀
美交給乙○○」等語。依其後部分所供，李玉振所認知之事實，均係得自林永欽、張
秀美之告知，而非其親身之經歷，原判決未說明上開證詞取捨之理由，即以其中片斷
為不利上訴人等之認定，自嫌理由不備。(三)原判決另以案發後張秀美與甲○○、邱賜
能、張居乾之電話錄音帶，及錄音譯文為認定上訴人等犯罪之依據。但扣案之錄音帶
有剪接、中斷情形，係經嗣後剪接拷貝而成，並非母帶，業經法務部調查局鑑定明確
。該錄音帶既有剪接、中斷及拷貝情形，如足以影響事實之認定，得否採為上訴人等
犯罪之證據，殊堪研酌。矧林永欽於更三審中供稱，渠係委託徵信社調查蒐證，剪掉
部分因徵信社已將剪掉部分丟棄無法提供等語，然於更四審中則堅稱該錄音帶為母帶
，並無剪接拷貝情事，法務部調查局之鑑定不實云云，與前供大相逕庭，何以有差異
，是否刻意隱瞞錄製之人，而有隱情，真相如何，亦待查明，本院前次發回意旨，就
此已予指明，原審仍未傳拘證人林永欽詰明，非無調查未盡之違法。(四)原判決事實欄
既認定乙○○先後於七十七年六月初及同年八月間，關於違背職務之行為，透過甲○
○向林永欽、張秀美各要求賄賂五萬元，進而收受，但於理由欄就上訴人等要求賄賂
部分，及與收受賄賂之高低度行為關係，均未加論述，殊有理由不備之違法。(五)原判
決理由二先則說明上訴人等第一及第二次收受賄賂行為，係犯修正後貪污治罪條例第
四條第一項第五款之違背職務收受賄賂罪，然繼又說明乙○○為依據法令從事調查職
務之人員，關於違背職務之行為收受賄賂，係犯戡亂時期貪污治罪條例第四條第五款
之罪，應依同條例第七條規定加重其刑（見原判決第十頁正面），同一案件竟割裂適
用不同之法律，其適用法則顯有不當。(六)第一審判決係就乙○○先後收受之賄款五萬
元、五萬元及詐欺所得之二萬五千元，計十二萬五千元，應與甲○○連帶追繳沒收，
原判決則就五萬元、五萬元合計十萬元部分，諭知應連帶追繳沒收，另二萬五千元部
分應連帶追繳發還被害人林永欽、張秀美、李玉振，一、二審判決關於主文之諭知彼
此不同，然原判決理由欄並未說明其依據，難謂無理由不備之違背法令。以上或為上
訴意旨所指摘，或為本院得依職權調查之事項，應認仍有撤銷發回更審之原因。
據上論結，應依刑事訴訟法第三百九十七條、第四百零一條，判決如主文。
中      華      民      國    八十六    年      二      月    二十七    日
                              最高法院刑事第二庭
                                  審判長法官  施  文  仁
                                        法官  陳  炳  煌
                                        法官  張  淳  淙
                                        法官  洪  文  章
                                        法官  林  錦  芳
      右正本證明與原本無異
                                              書  記  官
中      華      民      國    八十六    年      三      月      六      日
